【裁判字號】    99,交抗,1788
【裁判日期】    990913
【裁判案由】    違反道路交通管理處罰條例
【裁判全文】
臺灣高等法院交通事件裁定            99年度交抗字第1788號
抗 告 人即
原處分機關  臺北市交通事件裁決所
受處分人    甲○
上列抗告人因受處分人違反道路交通管理處罰條例案件，不服臺
灣板橋地方法院，中華民國99年7月22日裁定（99年度交聲字第
994號），提起抗告，本院裁定如下：
    主  文
抗告駁回。
    理  由
一、原處分意旨略以：受處分人甲○於民國98年2月3日2時28分
    許，騎乘車牌號碼A3T-201號重型機車，行經臺北市○○○
    路與北平西路路口時，因有「汽車駕駛人，駕駛汽車經測試
    檢定，酒精濃度超過規定標準（呼氣酒精濃度0.7mg/l）」
    之違規事實，經臺北市政府警察局保安警察大隊第一中隊警
    員攔停舉發。嗣原處分機關即臺北市交通事件裁決所（下稱
    原處分機關）於99年4月14日依道路交通管理處罰條例第35
    條第1項第1款之規定，以北市裁罰字第裁22-ACU766500號裁
    決書裁處其罰鍰新臺幣（下同）45,000元，吊扣駕駛執照12
    個月，並施以道路交通安全講習等語。
二、受處分人聲明異議意旨略以：伊之違規事實所涉酒後駕車之
    公共危險罪部分，前經臺灣臺北地方法院檢察署檢察官為緩
    起訴處分，期間1年，並於緩起訴確定後6個月內，向犯罪被
    害人保護協會臺北分會支付24000元，業已執行完畢。茲原
    處分機關仍裁處罰鍰45000元，於法不合。況受處分人為學
    生，家中又屬低收入戶，實無力繳納，爰請求撤銷原處分，
    抵免部分罰鍰金額等語。
三、第一審撤銷原處分，諭知受處分人汽車駕駛人，駕駛汽車經
    測試檢定，酒精濃度超過規定標準，處罰鍰21,000元，吊扣
    駕駛執照12個月，裁定意旨略以，（一）行政罰法第26條第
    1項、第2項規定：「一行為同時觸犯刑事法律及違反行政法
    上義務規定者，依刑事法律處罰之。但其行為應處以其他種
    類行政罰或得沒入之物而未經法院宣告沒收者，亦得裁處之
    。」、「前項行為如經不起訴處分或為無罪、免訴、不受理
    、不付審理之裁判確定者，得依違反行政法上義務規定裁處
    之。」其所揭示之所謂「一事不二罰」原則，探究其立法目
    的，係以一行為同時觸犯刑事法律及違反行政法上義務規定
    時，由於刑罰與行政罰同屬對不法行為之制裁，而刑罰之懲
    罰作用較強，故依刑事法律處罰，即足資警惕時，實無一事
    二罰再處行政罰之必要；且刑事法律處罰，由法院依法定程
    序為之，較符合正當法律秩序，應予優先適用。但罰鍰以外
    之沒入或其他種類行政罰，因兼具維護公共秩序之作用，為
    達行政目的，行政機關仍得併予裁處。又此所稱「其他種類
    行政罰」，係指違反行政法上之義務應受「裁罰性」之「不
    利處分」而言，依行政罰法第2條規定，應包括限制或禁止
    行為之吊扣證照處分在內。（二）檢察官之緩起訴處分於緩
    起訴期間內，有下列情形之一者，檢察官得依職權或依告訴
    人之聲請撤銷原處分，繼續偵查或起訴：一、於期間內故意
    更犯有期徒刑以上刑之罪，經檢察官提起公訴者；二、緩起
    訴前，因故意犯他罪，而在緩起訴期間內受有期徒刑以上刑
    之宣告者；三、違背第253 條之2 第1 項各款之應遵守或履
    行事項者，刑事訴訟法第253 條之3 第1 項定有明文。據此
    可徵經檢察官為「緩起訴」處分者，於「緩起訴」之猶豫期
    間內，最終是否會被檢察官提起公訴，猶懸而未定，亦即「
    緩起訴」處分於猶豫期間內尚未具有實質之確定力，檢察官
    仍得根據上開規定依職權或依告訴人之聲請，將被告「緩起
    訴」處分撤銷。而行政罰法第26條明定一事不二罰原則，且
    應受行政罰之行為如經不起訴處分或為無罪、免訴、不受理
    、不付審理之裁判「確定」者，始得依違反行政法上義務規
    定裁處之，並未明文包括「緩起訴」處分在內，雖「緩起訴
    」處分之最終使被告免於刑事訴追之效果與「不起訴」處分
    之效果相同，惟依行政罰法第26條第2 項之立法意旨，亦必
    須待緩起訴處分實質確定時，被告始最終地確定免於受刑事
    訴追，原處分機關始得為行政裁罰，亦即在緩起訴期間內即
    猶豫期間期滿前，該緩起訴處分仍有被撤銷之可能，處分機
    關若於上揭緩起訴猶豫期間期滿前逕為行政裁決，裁處受處
    分人行政罰鍰，將使受處分人日後有同時遭受行政處罰（指
    罰鍰）及刑事訴追之危險，顯與行政罰法第26條規定之立法
    意旨相違背。至酒後駕車經檢察官為緩起訴處分，並命駕駛
    人向公益團體或國庫捐款者，駕駛人係履行檢察官為緩起訴
    處分命令，此等命令名義上雖非刑罰，但仍是一種特殊的處
    遇措施，造成駕駛人之財產減少或義務增加，性質上亦屬干
    預人民自由之處分，與刑事制裁無異，實質上則為刑事處罰
    ，性質上自屬於處分金，與罰金無異。（三）94年12月28
    日修正公布，95年7 月1 日施行之道路交通管理處罰條例第
    35條第8 項規定：「前項汽車駕駛人，經裁判確定處以罰金
    低於本條例第92條第3 項所定最低罰鍰基準規定者，應依本
    條例裁決繳納不足最低罰鍰之部分」之規定，核屬行政罰法
    第26條之特別規定。倘駕駛人所支付之緩起訴處分金，未達
    道路交通管理處罰條例第92條第3 項所定最低罰鍰基準規定
    者，仍須補繳不足最低罰鍰之部分，始為適法。是檢察官為
    緩起訴處分並命捐款者，其捐款解釋上亦屬道路交通管理處
    罰條例第35條第8 項所規定之罰金，若駕駛人所支付之緩起
    訴處分金，未達道路交通管理處罰條例第92條第3 項所定最
    低罰鍰基準規定者，依該條例第35條第8 項之規定，仍須補
    繳不足最低罰鍰之部分。則於緩起訴猶豫期間屆滿後，對上
    述不足額處分，處分機關仍有裁處罰鍰之空間。（四）依刑
    事訴訟法第253 條之2 第1 項第8 款之規定，檢察官為緩起
    訴處分者，亦得命被告於一定期間內遵守或履行預防再犯所
    為之必要命令。是檢察官於酒後駕車之公共危險案件之緩起
    訴處分內，自得同時命受處人應施以道安講習，而是項處分
    ，雖非刑罰，但對被告而言，仍有自由受限之影響，在性質
    上仍具有實質制裁之效果。復揆諸道路交通管理處罰條例第
    35條及第24條第1 項第2 款所規定之裁處，含有罰鍰、吊銷
    駕照及施以道路交通安全講習之處分，三者分屬行政罰法法
    理中之裁罰，含有對於過去違反義務行為處罰之典型秩序罰
    ，以及對於預防將來再犯危險之剝奪或消滅資格、權利之不
    利處分及警告性處分；而關於罰鍰部分既係對於過去義務違
    反而為秩序罰之目的與刑事制裁所欲達到保護交通安全之目
    的相同，另施以道安講習部分則為預防將來再犯危險之處分
    ，要與檢察官依刑事訴訟法第253 條之2 第1 項第8 款規定
    為預防再犯之必要命令，目的亦屬相同。從而緩起訴之被告
    已依檢察官緩起訴處分命令，接受道安講習者，可認已履行
    檢察官為緩起訴處分命令所課予之負擔，已達預防再犯之目
    的，又刑事法律處罰，既係由司法機關依法定程序為之，較
    符合正當法律秩序，應予優先適用，故在處罰目的及方式相
    同時，若依刑事法律處罰，即足資警惕，自亦不應再受同種
    類之行政罰之制裁。準此，自行政罰法第26條規定立法意旨
    為有利於行為人之解釋，以及保障人民基本權，應認應受行
    政處罰之行為，關於罰鍰及施以道安講習部分，同一事實如
    經緩起訴處分確定者，亦有行政罰法第26條所定一行為不二
    罰原則之適用。（五）準此，本件受處分人酒後駕車之違規
    行為，經原處分關裁處罰鍰45000 元及施以道路交通安全講
    習，因受處分人業經緩起訴處分確定而期滿未經撤銷，並已
    繳納處分金24000 元及完成道路交通安全講習，於此範圍內
    原處分機關所為處置與行政罰法第26條第1 項明文所示之「
    一事不二罰」規定有違，即非允當。受處分人雖其未就施以
    道路交通安全講習部分聲明異議，仍應將原處分撤銷，因而
    裁罰受處分人罰鍰21000 元，並吊扣駕駛執照12個月。
四、本院查：本件受處分人酒後駕車之違規行為，原裁定就原處
    分所裁處罰鍰、吊扣駕駛執照、施以道路交通安全講習三部
    分，依行政罰法第26條第1項「一行為同時觸犯刑事法律及
    違反行政法上義務規定者，依刑事法律處罰之。但其行為應
    處以其他種類行政罰或得沒入之物而未經法院宣告沒收者，
    亦得裁處之。」之規定，分別審視與受處分人履行檢察官為
    緩起訴處分命令所課予之負擔，有無「一事不二罰」之情形
    ，認：罰鍰及道安講習部分，性質上或同屬已然行為之處罰
    ，或同屬預防再犯目的之處罰，本於「一事不二罰」之原則
    ，罰鍰部分，扣除受處分人已繳納處分金24000元，改為裁
    罰受處分人罰鍰21000元；而施以道路交通安全講習部分，
    因受處分人依檢察官所為緩起訴處分命令，已接受道路交通
    安全講習，故不另為施以道路交通安全講習。因而撤銷原處
    分，諭知受處分人汽車駕駛人，駕駛汽車經測試檢定，酒精
    濃度超過規定標準，處罰鍰21,000元，吊扣駕駛執照12個月
    ，核無違誤。原處分機關抗告意旨對行政罰法第26條第1項
    之正當適用，尚有誤解，所為原裁定不當之指摘，並非可取
    ，其抗告，非有理由，應予駁回。
據上論斷，應依道路交通案件處理辦法第26條，刑事訴訟法第
412條，裁定如主文。
中    華    民    國    99    年    9    月    13    日
                  刑事第二十三庭審判長法  官  童有德
                                      法  官  劉方慈
                                      法  官  陳祐治
以上正本證明與原本無異。
不得再抗告。
                                      書記官  張詠婷
中    華    民    國    99    年    9     月    14    日

司法院資訊處製作；財團法人民間司法改革基金會備份。
